---
title: "Poročilo pri predmetu Analiza podatkov s programom R"
author: "Martin Praček"
output:
  html_document: default
  pdf_document:
    includes:
      in_header: lib/styles.sty
    latex_engine: xelatex
runtime: shiny
---

```{r setup, echo=FALSE, results='hide', message=FALSE}
# Če želimo nastaviti pisave v PDF-ju, odkomentiramo
# in sledimo navodilom v programu.
#source("fontconfig.r", encoding = "UTF-8")

# Uvoz vseh potrebnih knjižnic
source("lib/libraries.r", encoding = "UTF-8")
```

# Izbira teme

Za svojo projektno nalogo bom raziskal vinogradništvo in vinarstvo v Sloveniji

***

# Obdelava, uvoz in čiščenje podatkov

```{r uvoz, echo=FALSE, message=FALSE}
source("uvoz/uvoz.r", encoding = "CP1250")
```


1.
Prvi del je prvi del mojega raziskovanja, torej vinogradi po zunanjem izgledu. Moja tabela bo imela 3 stolpce, 
`Vinorodna dežela` - vinogradništvo bom razdelil na 4 regije, Primorsko, Podravsko, Posavsko ter zunaj vinorodnih območij,
`Opisi zunanjih opazk` - Dejstva s katerimi se opisuje vinograde ,
`Meritev` - Število,
Opisi zunanjih opazk bo stolpec ki bo v sebi vseboval največ podatkov, med drugim;
  - `zatravljenost` - meritev: površina, razdeljeno na zatravljeno in nezatravljeno(število),
  - `nagib` - meritev: površina, razdeljeno na različne stopnje nagibov površja(število),
  - `pridelovalci` - meritev: število pridelovalcev(število),
  - `število vinogradov` - meritev: število vinogradov (število),
  - `podlaga` - meritev: število trt, ki rastejo na določeni podlagi(število),
 
  
2. Tudi v drugem delu raziskovanja bom imel tri stolpce, vendar bodo opisi oznak drugačni.
`Vinorodna dežela` - vinogradništvo bom razdelil na 4 regije, Primorsko, Podravsko, Posavsko ter zunaj vinorodnih območij,
`Opisi trt` - Dejstva s katerimi se opisuje vinograde ,
`Meritev` - Število,
Opisi trt bo stolpec ki bo v sebi vseboval največ podatkov, med drugim;
  - `sorta` - meritev: število trt določene sorte(število),
  - `starost` - meritev: število trt določene starosti (število),

3. Za mojo nalogo bodo pomembne tudi dve primerjalne tabele, in sicer:
  - Tabelo slovenskih avtohtonih sort
  - Tabela ekološke pridelave 
  


```{r histogram, echo=FALSE, message=FALSE, fig.align='center', fig.cap='Histogram števila naselij v občinah'}
ggplot(obcine, aes(x = naselja)) + geom_histogram() +
  ggtitle("Pogostost števila naselij") + xlab("Število naselij") + ylab("Število občin")
```

***

# Analiza in vizualizacija podatkov

```{r vizualizacija, echo=FALSE, message=FALSE, warning=FALSE}
source("vizualizacija/vizualizacija.r", encoding = "UTF-8")
```

Spodnji zemljevid prikazuje povprečno velikost družine za vsako občino.

```{r zemljevid, echo=FALSE, fig.align='center', fig.cap='Zemljevid povprečnega števila otrok v družini'}
ggplot() + geom_polygon(data = left_join(zemljevid, povprecja, by = c("OB_UIME" = "obcina")),
                        aes(x = long, y = lat, group = group, fill = povprecje)) +
  ggtitle("Povprečno število otrok v družini") + xlab("") + ylab("") +
  guides(fill = guide_colorbar(title = "Povprečje"))
```

***

# Napredna analiza podatkov

```{r analiza, echo=FALSE, message=FALSE}
source("analiza/analiza.r", encoding = "UTF-8")
```

Spodnji graf prikazuje povezavo med številom naselij in površino občine.

```{r graf, echo=FALSE, fig.align='center', fig.cap='Povezava med številom naselij in površino občine'}
ggplot(inner_join(obcine, data.frame(obcina = names(skupine),
                                     skupina = factor(skupine)), by = "obcina")
, aes(x = povrsina, y = naselja, color = skupina, size = prebivalci/1000)) + geom_point() +
  ggtitle("Število naselij glede na površino občine") +
  xlab(expression("Površina (km"^2 * ")")) + ylab("Št. naselij") +
  guides(color = guide_legend(title = "Skupina"),
         size = guide_legend(title = "Prebivalci (* 1000)"))
```

***

```{r shiny, echo = FALSE}
shinyAppDir("shiny", options=list(width="100%", height=600))
```
