---
title: "Poročilo pri predmetu Analiza podatkov s programom R"
author: "Nataša Taškov"
output:
  html_document: default
  pdf_document:
    includes:
      in_header: lib/styles.sty
    latex_engine: xelatex
runtime: shiny
---

```{r setup, echo=FALSE, results='hide', message=FALSE}
# Če želimo nastaviti pisave v PDF-ju, odkomentiramo
# in sledimo navodilom v programu.
#source("fontconfig.r", encoding = "UTF-8")

# Uvoz vseh potrebnih knjižnic
source("lib/libraries.r", encoding = "UTF-8")
```

# Izbira teme

V projektu bom analizirala vpliv zdravstvene ureditve v povezavi s pričakovano življenjsko dobo v posameznih državah. Analizirala bom, kako dejavne so posamezne države na posameznih področjih v zdravstvu, kateri so glavni ponudniki zdravstvenih storitev in kakšna je shema financiranja zdravstva v posameznih državah. Cilj projekta je poiskati, kakšna ureditev zdravstvenega sistema je najbolj optimalna za državo.

Tabela 1: PRIČAKOVANA ŽIVLJENJSKA DOBA

 * stolpec 1: Leto (število)
 * stolpec 2: Država (faktor)
 * stolpec 3: Spol (faktor)
 * stolpec 4: Starost (faktor)
 * stolpec 5: Pričakovana življenjska doba (realno število)

Tabela 2: IZDATKI ZA POSAMEZNE FUNKCIJE ZDRAVSTVENE NEGE

 * stolpec 1: Leto (število)
 * stolpec 2: Država (faktor)
 * stolpec 3: Funkcija (faktor)
 * stolpec 4: Izdatki za posamezno funkcijo (realno število)

Tabela 3: SHEME FINANCIRANJA ZDRAVSTVENIH STORITEV

 * stolpec 1: Leto (število)
 * stolpec 2: Država (faktor)
 * stolpec 3: Shema financiranja (faktor)
 * stolpec 4: Izdatki (realno število)

Tabela 4: IZDATKI PONUDNIKOV ZDRAVSTVENIH STORITEV

 * stolpec 1: Leto (število)
 * stolpec 2: Država (faktor)
 * stolpec 3: Ponudnik (faktor)
 * stolpec 4: Izdatki posameznih ponudnikov (realno število)

Viri:

 * http://appsso.eurostat.ec.europa.eu/nui/show.do?dataset=demo_mlexpec&lang=en

 * http://appsso.eurostat.ec.europa.eu/nui/show.do?dataset=hlth_sha11_hc&lang=en
 
 * http://appsso.eurostat.ec.europa.eu/nui/show.do?dataset=hlth_sha11_hf&lang=en

 * http://appsso.eurostat.ec.europa.eu/nui/show.do?dataset=hlth_sha11_hp&lang=en


***

# Obdelava, uvoz in čiščenje podatkov

```{r uvoz, echo=FALSE, message=FALSE, warning=FALSE}
source("uvoz/uvoz.r", encoding = "UTF-8")
```

Podatke o pričakovani življenjski dobi, o izdatkih za posamezne funkcije zdravstvene nege, shemi financiranja zdravstvenih storitev in o izdatkih ponidnikov zdravstvenih storitev sem uvozila iz Eurostata. Prve tri tabele sem uvozila v obliki CSV zadnjo tabelo pa v obliki HTML.

```{r razpredelnice, message=FALSE, warning=FALSE}
kable(head(pricakovana.zivljenjska.doba))

kable(head(funkcije.zdravstvene.nege))

kable(head(shema.financiranja))

kable(head(ponudniki.zdravstvenih.storitev))

```

***

# Analiza in vizualizacija podatkov

```{r vizualizacija, echo=FALSE, message=FALSE, warning=FALSE}
source("vizualizacija/vizualizacija.r", encoding = "UTF-8")
```

Na začetku bo predstavljeno, kakšna je pričakovana življenjska doba v posameznih državah. Najprej bo prikazan zemljevid, ki prazuje pričakovano življenjsko dobo za posamezno državo v letu 2016, sledita tabela šestih držav z najkrajšo življenjsko dobo ter tabela šestih držav z najdaljšo življenjsko dobo.

```{r zemljevid, echo=FALSE, fig.align='center', fig.cap='Zemljevid pričakovane življenjske dobe.', message=FALSE, warning=FALSE}
z1
```

```{r razpredelnice1, message=FALSE, warning=FALSE, fig.cap='Tabela držav z najkrajšo življenjsko dobo'}
kable(head(najkrajsa))
```

```{r razpredelnice2, message=FALSE, warning=FALSE, fig.cap='Tabela držav z najdaljšo življenjsko dobo'}
kable(head(najdaljsa))
```

Iz zemljevida je razvidno, da imajo severnoevropske, južnoevropske in zahodnoevropske države praviloma višjo pričakovano življenjsko dobo, kot vzhodnoevropske in jugovzhodnoevropske države. Najnižjo življenjsko dobo ima Ukrajina, katere pričakovana življenjska doba je okoli 73 let, najvišjo življenjsko dobo pa ima Švica, katere pričakovana življenjska doba je okoli 83 let. Razlika je torej kar 10 let. Opaziti se da tudi, da imajo praviloma bogatejše države višjo pričakovano življenjsko dobo kot revnejše države. Iz tega opažanja se da sklepati, da je denar dejavnik, ki vpriva na pričakovano življenjsko dobo. Zato me je nadalje zanimalo, ali ima kakšno povezavo na življenjsko dobo tudi količina denarja, ki ga država nameni za zdravstvo.


# Napredna analiza podatkov

```{r analiza, echo=FALSE, message=FALSE, warning=FALSE}
source("analiza/analiza.r", encoding = "UTF-8")
```

Sedaj se osredotočimo le na skupino držav, ki imajo najdaljšo življenjsko dobo in skupino držav, ki imajo najkrajšo življenjsko dobo. Za države z daljšo življenjsko dobo sem si izbrala Španijo, Lihtenštajn, Italijo in Islandijo, za države s krajšo življenjsko dobo pa Litvo, Latvijo, Bolgarijo in Romunijo. 
Najprej bo predstavljeno, koliko denarja posamezna država nameni za zdravstvene storitve. Podatki so urejeni tako da od leve proti desni narašča pričakovana življenjska doba. 

```{r graf, echo=FALSE, fig.align='center', fig.cap='Letni izdatki za zdravstvene storitve po državah od najkrajše do najdaljše pričakovane življenjske dobe', message=FALSE, warning=FALSE}
print(g5)
```

Iz zgornjega grafa se lepo opazi, da države z daljšo pričakovano življenjsko dobo namenijo več denarja za zdravstvene storitve, kot države s krajšo življenjsko dobo. Vendar več denarja ne pomeni nujno daljše pričakovane življenjske dobe. Na primer Lihtenštajn daje veliko več denarja za zdravstvene storitve kot Španija, vendar ima vseeno Španija nekoliko daljšo življenjsko dobo. Prav tako lahko podobno opazimo pri državah s krajšo življenjsko dobo. Opazimo tudi, da so pri državah z daljšo življenjsko dobo precej večje variabilnosti v izdatkih za zdravstvene storitve, kot pri državah s krajšo življenjsko dobo. Iz tega se lahko vprašamo, ali je smiselno dati toliko več denarja za tako majhno spremembo v podaljšanju življenjske dobe. Zato si sedaj oglejmo, kako učinkovito države porabijo denar za zdravstvene storitve glede na življenjsko dobo.

Za analizo povezave med pričakovano življenjsko dobo in izdatki za zdravstvene funkcije sem zato uporabila enoto količina izdatkov za vse zdravstvene funkcije na prebivalca za eno leto življenja.

Spodnji graf prikazuje količino izdatkov na prebivalca na leto življenja v povezavi z življenjsko dobo za posamezne države.

```{r graf1, echo=FALSE, fig.align='center', fig.cap='Izdatki za zdravstvene storitve na prebivalca na leto življenja glede na pričakovano življenjsko dobo', message=FALSE, warning=FALSE}
print(g6)
```

Če zgornji graf razdelimo na štiri dele, dobimo štiri kategorije držav. 

Spodaj levo so države, ki ne namenijo veliko sredstev za zdravstvene funkcije in imajo hkrati krajšo življenjsko dobo. Med te države sodijo na primer Litva, Latvija, Bolgarija, Romunija in Madžarska. V tej skupini držav je jasno, da zaradi manj vloženih sredstev v zdravstvo tudi ljudje manj časa živijo. 

Spodaj desno je skupina držav, ki imajo daljšo življenjsko dobo, a ne vlagajo veliko sredstev v zdravstvo. Ta skupina racionalno izrablja svoj denar. Ker je notri veliko Sredozemskih držav, je daljša življenjska doba verjetno povezana tudi z bolj zdravo (sredozemsko) prehrano. V to skupino spadajo Grčija, Portugalska, Ciper, Slovenija, Italija in Španija. 

Zgoraj desno so države, ki imajo daljšo življenjsko dobo in dajejo veliko denarja za zdravstvene storitve. Mednje sodijo Lihtenštajn, Norveška, Luksemburg in Švedska. Te države porabijo veliko denarja za zdravstvo, nekatere, na primer Lihtenštajn, porabijo veliko več kot ostale države, vendar s tem ne podaljšajo življenjske dobe toliko, kot bi si morda želeli. Te države dokazujejo, da je nadaljne podaljševanje pričakovane življenjske dobe povezano z velikimi stroški.

Zgoraj levo naj bi bile države, ki imajo kratko življenjsko dobo in dajejo veliko denarja v zdravstvene storitve. Teh držav na grafu ni, kar potrjuje domnevo, da se življenjska doba daljša z večanjem količine sredstev za zdravstvene storitve in dokazuje, da ni nobene države, ki bi izstopala po neracionalni porabi denarja.

Iz tega lahko zaključimo, da obstaja neka pozitivna korelacija med pričakovano življenjsko dobo in izdatki za funkcije zdravstvenih storitev. Kako močna je ta povezava pa je odvisno od tega, kako učinkovito posamezna država vlaga denar oziroma od razvitosti zdravstvenega sistema (ter tudi od drugih dejavnikov, ki niso predmet te analize). V nadaljevanju si bomo pogledali sheme financiranja posameznih držav.

Spodnji histogram prikazuje, kolikšen delež denarja nameni država za posamezno shemo financiranja. Imamo štiri osnovne sheme: vladno financiranje in obvezno zdravstveno zavarovanje, prostovoljno zdravstveno zavarovanje, samoplačniške storitve ter ostale finančne sheme. Zaradi boljše preglednosti je na histogramu narisanih le nekaj držav z najdaljšo življenjsko dobo in nekaj držav z najkrajšo življenjsko dobo.Podatki so zopet urejeni, tako da od leve proti desni narašča pričakovana življenjska doba.

```{r graf2, echo=FALSE, fig.align='center', fig.cap='Delež sredstev, namenjenih za posamezno shemo financiranja', message=FALSE, warning=FALSE}
print(g7)
```

Opazimo lahko, da je dalelč največji delež shem financiranja v vladnem financiranju in obveznem zdravstvenem zavarovanju. Države z višjo pričakovano življenjsko dobo imajo tudi večji delež v javnem financiranju zdravstva. V državah z nižjo pričakovano življenjsko dobo je opazno večji delež samoplačništva kot v državah z višjo pričakovano življenjsko dobo. Ta podatek se mi zdi smiselen, saj si v državah, kjer je previsok delež samoplačništva, revnejši sloj prebivalstva ne more privoščiti določenih zdravstvenih storitev, kar posledično krajša pričakovano življenjsko dobo. Opazimo lahko tudi, da se delež prostovoljnega zdravstvenega zavarovanja z življenjsko dobo veča, kar je logično, saj je tam za državljane dobro poskrbljeno in imajo zaupanje v zdravstvene storitve.

#Povzetek
Na pričakovano življenjsko dobo vpliva količina izdatkov za funkcije zdravstvene nege. Višji kot so ti izdatki, daljša je pričakovana življenjska doba. Ni pa nujno, da se z večanjem izdatkov življenjska doba povečuje tako hitro, kot bi si želeli. Tu je zelo pomembno, kako učinkovito država vlaga denar v zdravstvo. Države namreč lahko za veliko dodatnega denarja ne podaljšajo pričakovane življenjske dobe skoraj nič, če je zdravstven sistem v državi slabo razvit, medtem ko lahko države že z malo dodatnega denarja zelo povečajo pričakovano življenjsko dobo, če je zdravstven sistem dobro razvit. Glede sheme financiranja v Evropi močno prevladuje javno zdravstvo. Pokazala se je rahla pozitivna korelacija med večanjem deleža denarja v javnem zdravstvu in daljšanjem pričakovane življenjske dobe. To je verjetno zato, ker si v državah, kjer je veliko samoplačništva, revnejši sloj ne more privoščiti zdravstvenih storitev.. Videli smo tudi, da se z razvitostjo zdravstvenega sistema veča tudi delež prostovoljnega zdravstvenega zavarovanja, saj imajo ljudje zaupanje v zdravstveni sistem. 

Zdravstvena ureditev torej do neke mere vpliva na pričakovano življenjsko dobo (obstajajo pa tudi številni drugi dejavniki, ki vplivajo na pričakovano življenjsko dobo, na primer prehrana). Boljša zdravstvena ureditev vodi v daljšo življenjsko dobo, vendar hkrati zahteva tudi nekoliko več denarja, vendar je ta denar potrebno vlagati racionalno. Najbolj optimalna shema financiranja pa je s prevladujočim in dobro razvitim vladno financiranim zdravstvom in čim manjšim deležem samoplačništva.

***

```{r shiny, echo = FALSE, message=FALSE, warning=FALSE}
shinyAppDir("shiny", options=list(width="100%", height=1400))
```


